【裁判字號】    89,台上,2865
【裁判日期】    891221
【裁判案由】    給付違約金
【裁判全文】
最高法院民事判決                              八十九年度台上字第二八六五號
    上  訴  人  甲○○
    訴訟代理人  戴森雄律師
    被 上訴 人  乙○○
右當事人間請求給付違約金事件，上訴人對於中華民國八十八年九月七日臺灣高等法
院第二審判決（八十八年度上字第七八八號），提起上訴，本院判決如左：
    主  文
原判決除假執行部分外廢棄，發回臺灣高等法院。
    理  由
本件上訴人主張：伊於民國八十七年一月六日，以總價新臺幣（下同）一千六百六十
六萬元，買受被上訴人所有門牌臺北縣新莊市○○街五八巷十七號房屋及基地應有部
分，約定房屋以現狀為準，增築之建物，依現狀連同房屋交付，房屋周邊之攤位，其
權利義務於交屋之日起，歸屬於伊。上開房地買賣，已繳清價金並辦妥產權移轉登記
。詎系爭房屋增建部分，竟遭訴外人林劉明珠以無權占有其所有土地為由，訴請拆屋
還地，經臺灣板橋地方法院（下稱板橋地院）以八十七年度訴字第一○四號判決被上
訴人敗訴確定，被上訴人顯已違反買賣契約第四條及第五條之約定。又訴外人黃文讚
提出土地租賃契約書，主張系爭房屋週邊攤位係向林劉明珠承租，拒付租金與伊，致
伊無法使用收益，亦與買賣契約附註２之約定有違。依契約第九條約定，伊得請求被
上訴人給付違約金等情，求為命被上訴人給付五百萬元並加計法定遲延利息之判決（
第一審判命被上訴人給付一百萬元及法定遲延利息，而駁回上訴人其餘之訴，被上訴
人不服提起第二審上訴，上訴人於原審亦就其敗訴部分提起附帶上訴。）
被上訴人則以：系爭買賣契約簽訂前，上訴人已向地政機關調閱相關地籍及登記謄本
資料，並至現場勘查清楚，對於系爭房地之界址及建物範圍、登記面積與使用坪數均
知之甚詳。至週邊攤位部分，伊並未告知上訴人擁有所有權。系爭買賣契約附註２所
載，係指對建物週邊攤商收取影響環境及接用水電之環保補償費權利，並非使用土地
之租金，隨時有遭他人訴請拆除之危險，亦為上訴人於訂約時所明知。系爭買賣標的
物之建物部分，其登記面積共八七‧三三平方公尺（約二十六點四坪，未含增建部分
），買賣契約關於不動產之標示亦記載八七‧三三平方公尺。而增建部分係緊臨主建
物外牆，且以鐵皮搭建，未與二、三樓貼齊，外觀顯而易判，上訴人斷無不知建物僅
約二十六坪餘，應不包括違建部分之理，其明知有瑕疵而同意買受，伊自不負瑕疵擔
保責任，要不因其後增建部分經地主訴請拆除而得認伊違約等語，資為抗辯。
原審將第一審所為上訴人勝訴部分之判決廢棄，改判駁回其訴，並維持第一審所為上
訴人敗訴部分之判決駁回其附帶上訴，無非以：上訴人主張之事實，固據提出不動產
買賣契約書、板橋地院民事判決及土地租賃契約書為證。惟查系爭不動產買賣契約書
關於不動產標示記載：「臺北縣新莊市○○段三一四地號，建九二‧四六平方公尺，
土地持分四分之一出售。同所三一四地號所在臺北縣新莊市○○街五八巷十七號本國
式四層樓房鋼筋混凝土店舖乙棟，地面層五八‧三七平方公尺、平臺四‧八二平方公
尺、騎樓二四‧一四平方公尺，共計八七‧三三平方公尺」，該買賣標的業已全部移
轉登記並交付與上訴人，為兩造所不爭，足證被上訴人已依約將系爭買賣契約書所載
標的物辦理產權移轉登記並交付，無違約可言，堪予認定。系爭房屋前之增築建物及
周圍攤位，占用林劉明珠所有同所三一六號土地面積三二‧○四平方公尺，被上訴人
對之並無所有權，不屬上開不動產買賣契約產權標示之範圍，上訴人自承買賣時曾赴
地政事務所查閱土地登記簿，當無不知之理。況依系爭買賣契約第五條約定，被上訴
人所應理清者，為該契約第一條標示之「產權」即上述契約標示之土地及房屋。上訴
人主張占用林劉明珠所有土地之增建部分，應由被上訴人負責理清一節，尚無足取。
系爭買賣契約第四條約定：「房屋以現狀為準，如有增築之建物仍依照現狀交與買受
人管業」，茲被上訴人已依約將增築之建物按現狀點交與上訴人，上訴人並曾收取第
一個月攤販補償金，為兩造所不爭，益見被上訴人業已依約履行，無何違約之處。至
被上訴人交付後，林劉明珠訴請將增建部分拆除及返還土地，致現狀不能繼續維持，
並攤販另與林劉明珠訂立租賃契約，而不願再續繳補償金與上訴人，應否由被上訴人
負責，系爭買賣契約並未約定。上訴人依買賣契約第九條，訴請被上訴人給付違約金
五百萬元及法定遲延利息，不應准許等詞，為其判斷之基礎。
惟按解釋當事人之契約，應綜觀契約全文，於文義上及論理上詳為推求，不得斷章取
義，拘泥於字面，亦不得妄加臆測，致失當時立約之真意。查上訴人陳稱伊係以高達
市價二倍之價額買受系爭房地云云。而觀諸兩造間簽訂之系爭不動產買賣契約第四條
記載：「買賣不動產如係房屋者，約明以現狀為準，即包括室內外，門窗戶搧、水電
衛生等設備及其他附設定著造作物在內，如有增築之建物仍應依照現狀連同本房屋交
與甲方（指上訴人）所有管業，若與登記簿上記載坪數有所出入，雙方均不得請求增
減或補貼退還款項。」，第五條約定：「對於本產權如有來歷不明與第三人之他項權
利設定，因案被查封或其他任何糾葛等情事，概由乙方（指被上訴人）負責理清，因
此所需一切費用亦由乙方負擔，概與甲方無涉，倘甲方受有損害時，乙方應負完全賠
償之責任。」等語，及契約後附註欄載明：「本件買賣房屋之週邊攤位，其權利及義
務於交屋日起即歸屬甲方」字樣，上訴人主張兩造間買賣之標的包括增建部分及房屋
周圍之攤位，似非無據。倘系爭買賣標的包括該增建部分及攤位，復未約明於第三人
主張權利時，被上訴人應負責理清之範圍不包括該增建及攤位部分，則林劉明珠訴請
拆除增建部分房屋及黃文讚提出與林劉明珠簽訂之租賃契約書拒付攤位租金，是否不
得謂被上訴人違約，即值深究。又未經鑑定界址，僅查閱地政機關土地登記簿，非必
能知悉土地界址所在及房屋是否占用他人土地。原審未遑詳加調查，徒以前揭情詞，
，遽為上訴人不利之判斷，於法自欠允洽。上訴論旨，指摘原判決不當，求予廢棄，
非無理由。
據上論結，本件上訴為有理由，依民事訴訟法第四百七十七條第一項、第四百七十八
條第一項，判決如主文。
中      華      民      國    八十九    年     十二     月    二十一    日
                              最高法院民事第五庭
                                  審判長法官  蕭  亨  國
                                        法官  許  朝  雄
                                        法官  陳  淑  敏
                                        法官  葉  勝  利
                                        法官  許  澍  林
      右正本證明與原本無異
                                              書  記  官
中      華      民      國     九十     年      一      月      五      日


司法院資訊處製作；財團法人民間司法改革基金會備份。
